臺灣高等法院民事判決　　　　　　　　　 94年度上字第107號
上　訴　人
即被上訴人　　全陽建設股份有限公司
法定代理人　　壬　○
訴訟代理人　　張淑敏律師
被　上訴人
即　上訴人　　庚○○
被　上訴人　　己○○○
上列　一人
訴訟代理人　　戊○○　　住同上.
被　上訴人　　丙○○　　住花蓮.
　　　　　　　辛○○　　住同上.
　　　　　　　乙○○○　住彰化.
　　　　　　　子○○　　住台北市○○○路○段439巷2號
　　　　　　　癸　○　　住台北縣萬里鄉雙興村12鄰二坪19號
　　　　　　　甲○○　　住台北市○○○路○段439巷2號
上列八人共同
訴訟代理人　　林玟岑律師
被　上訴人　　丑○○　　住彰化.
　　　　　　　　　　　　51巷.
上列當事人間因返還合建保證金事件，上訴人對於中華民國93年
11月26日台灣士林地方法院92年度訴字第829號第一審判決各自
提起上訴，本院於94年11月16日言詞辯論終結，判決如下：
  主  文
原判決關於駁回全陽建設股份有限公司後開第二項之訴部分，及
該部分假執行之聲請，並訴訟費用之裁判廢棄。
被上訴人己○○○、丙○○、辛○○、乙○○○、子○○、丑○
○、癸○各應給付全陽建設股份有限公司新台幣貳拾伍萬元及自
民國九十二年七月一日起至清償日止，按年息百分之五計算之利
息。被上訴人甲○○應給付全陽建設股份有限公司新台幣伍拾萬
元及自九十二年七月一日起至清償日止，按年息百分之五計算之
利。庚○○應再給付全陽建設股份有限公司新台幣貳拾伍萬元及
自九十二年七月一日起至清償日止，按年息百分之五計算之利息
。上訴人庚○○之上訴駁回。
第一、二審訴訟費用由被上訴人己○○○、丙○○、辛○○、乙
○○○、子○○、丑○○、癸○各負擔百分之六，由被上訴人林
春伸負擔百分之十二、餘由庚○○負擔。
  事實及理由
一、本件上訴人即被上訴人全陽建設股份有限公司（下稱全陽公
    司）起訴主張：庚○○及被上訴人己○○○、丙○○、辛○
    ○、乙○○○、子○○、丑○○、癸○（下稱己○○○等七
    人）於民國（下同）89年9月14日，提供渠等所有坐落台北
    市○○區○○段一小段793、800、814地號三筆土地（權利
    範圍各為八分之一），被上訴人甲○○則於同年9月8日提供
    其所有坐落同區段749地號土地一筆，分別與全陽公司簽訂
    合作興建大樓契約書（下稱合建契約書），約定合建範圍土
    地共32筆，由全陽公司負責整合鄰地後興建大樓，全陽公司
    並給付庚○○及己○○○等七人第一期合建保證金各新台幣
    （下同）10萬元及第二期合建保證金各15萬元，給付甲○○
    第一期合建保證金50萬元。惟全陽公司經簽約後雖極力整合
    鄰地，奈何鄰地所有權人未能配合，且被上訴人丑○○及癸
    ○於簽約後將土地所有權移轉予第三人，故迄今仍無法整合
    鄰地完竣，依兩造合建契約書第18條規定，自簽約日起一年
    內，如全陽公司無法完成鄰地整合，則合建契約書作廢，庚
    ○○、己○○○等七人及甲○○所收取之前開保證金應於7
    日內無息退還全陽公司。另庚○○因主導兩造間之合建協商
    ，故要求全陽公司給予優於其他共有人之條件，但礙於共有
    人為其兄弟姊妹，不適於同一合建契約書內表明，故全陽公
    司與庚○○乃另立協議，除給付其前開合建保證金25萬元外
    ，另以土地補償款之名義給付庚○○150萬元，並約定合建
    未成，該款項應無條件返還全陽公司。嗣本件既因合建基地
    內之所有權人無法整合，及丑○○、癸○違約將合建土地轉
    讓第三人，以致全陽公司無法於期限內整合鄰地，故依合建
    契約書第18條約定，因解除條件成就，爰訴請：(一)被上訴人
    己○○○、丙○○、辛○○、乙○○○、子○○、丑○○、
    癸○應各給付全陽公司25萬元及自起訴狀繕本送達翌日起至
    清償日止，按年息5%計算之利息；(二)被上訴人甲○○應給付
    全陽公司50萬元及自起訴狀繕本送達翌日起至清償日止，按
    年息5%計算之利息；(三)庚○○應給付175萬元及自起訴狀繕
    本送達翌日起至清償日止，按年息5%計算之利息等情。原審
    判命庚○○應給付全陽公司150萬元，及自92年7月1日起至
    清償日止，按年息5%計算之利息，並各依聲請為准、免假執
    行之宣告，且駁回全陽公司其餘之請求。全陽公司及庚○○
    均對其敗訴部分聲明不服，提起上訴，全陽公司並於本院聲
    明：(一)原判決不利於全陽公司部分廢棄。(二)前開廢棄部分，
    被上訴人己○○○、丙○○、辛○○、乙○○○、子○○、
    丑○○、癸○應各給付全陽公司25萬元及自起訴狀繕本送達
    翌日起至清償日止，按年息5%計算之利息；被上訴人甲○○
    應給付全陽公司50萬元及自起訴狀繕本送達翌日起至清償日
    止，按年息5%計算之利息；庚○○應再給付25萬元及自起訴
    狀繕本送達翌日起至清償日止，按年息5%計算之利息。(三)第
    一、二審訴訟費用由庚○○及被上訴人等人負擔；另對於庚
    ○○之上訴，則聲明駁回上訴。
二、被上訴人己○○○、丙○○、辛○○、乙○○○、子○○、
    癸○則以：合建範圍內之790之2、821之2、826地號等三筆
    土地為公有地，渠等本有合併使用權，依法可優先購買，惟
    全陽公司以加速開發流程為由，要求渠等放棄將前開優先承
    買權而由全陽公司購買，詎全陽公司承購前開公有地後，二
    年來均推稱在整合鄰地而拖延，嗣竟將前開公有地劃入建築
    範圍興建大廈，卻以無法整合鄰地與成本太高為由廢約，將
    渠等所有土地排除在合建範圍之外，故全陽公司請求返還保
    證金實無理由。且全陽公司既已完成多筆鄰地如809、810、
    811、812、816、817、818、819等地號土地之整合，足證並
    無合建契約書第18條無法完成整合之情形，乃全陽公司違背
    誠信原則，濫用權利，顯然違背民法第148條之規定。又渠
    等既已受有放棄承購前開公有土地權利之損害，全陽公司並
    因此得利，渠等所收受之保證金亦足抵銷全陽公司應賠償伊
    等之損害。是全陽公司與渠等合建之目的既在騙取前開公有
    地之購買權，其權利之行使顯專以損害他人為目的，故全陽
    公司已違返合建契約書第16條之約定，渠等自得將收受之合
    建保證金沒收等語，資為抗辯，並於本院聲明：(一)上訴駁回
    。(二)訴訟費用由全陽公司負擔。
三、被上訴人即上訴人庚○○除與其他被上訴人同為上開主張外
    ，另以：其所收取之150萬元，乃為本件土地之仲介費用，
    其中50萬元為全陽公司之承辦人周富良代表收取，其餘則為
    庚○○所收取，此係庚○○完成仲介所得收取約定之報酬，
    至於全陽公司違法解約，與庚○○無關，是全陽公司請求庚
    ○○返還150萬元，於法不合等語，資為抗辯，並於本院聲
    明：(一)原判決關於不利於庚○○之部分廢棄。(二)前開廢棄部
    分，全陽公司在第一審之訴及假執行之聲請均駁回。(三)第一
    審廢棄部分及第二審訴訟費用均由全陽公司負擔。又對於全
    陽公司之上訴，則聲明：(一)上訴駁回。(二)訴訟費用由全陽公
    司負擔。
四、被上訴人丑○○除與其他被上訴人同為上開主張外，亦以：
    系爭合建契約書係由全陽公司開發部經理丁○○、薛宗仁及
    副總經理周富良代表公司與其簽訂，嗣周富良要求丑○○將
    合建土地售與第三人王君鐸，並稱合建契約由其負責取消，
    丑○○不疑有他，即與王君鐸簽訂買賣契約，約定價金170
    萬元，經扣除退還合建保證金25萬元及給全陽公司吃紅45萬
    元，實際僅收取100萬元，並於89年11月13日完成所有權移
    轉登記，嗣丑○○於同年12月31日即接獲全陽公司來函指摘
    違約，並否認周富良為全陽公司之副總經理，且主張丑○○
    應再返還合建保證金25萬元，可認本件實係全陽公司與周富
    良共謀詐欺等語，資為抗辯，並於本院聲明：(一)上訴駁回。
    (二)訴訟費用由全陽公司負擔。
五、兩造不爭之事實（見本院94年9月20日準備程序筆錄）：
    (一)被上訴人丑○○、癸○與全陽公司簽訂合建契約後，將其
      所有793、800、814等地號持分土地另行出售予第三人王
      君鐸。
    (二)794地號土地其中持分為1/8之土地地主丑○○，並未與全
      陽公司就該土地簽訂合建契約。
    (三)793地號土地目前供作道路使用，800地號土地供作防火巷
      使用，814地號土地為畸零地。
六、本院於94年9月20日與兩造整理並協議簡化之爭點為（見本
    院同上準備程序筆錄，並依本院論述之先後順序而歸納調整
    其次序，先此敘明）：
    (一)全陽公司於簽訂合建契約後一年內，是否有與813地號土
      地地主顧忠、808地號土地地主曹余玉美、806地號土地地
      主張子良、798及799地號土地地主邱光雄、791及792地號
      土地地主徐木炎、795地號土地地主劉何啟蓉、796地號土
      地地主傅舒讓、802地號土地地主石秀月、807地號土地地
      主王君鐸等人洽談合建房屋事宜？亦即庚○○、被上訴人
      己○○○等七人及被上訴人甲○○與全陽公司間合建契約
      書所載之解除條件是否成就？
    (二)周富良是否為全陽公司之副總經理或其他人員？全陽公司
      應否依民法第224條就周富良之行為負與自己之故意過失
      同一責任？被上訴人丑○○、癸○將其持分土地出售予第
      三人王君鐸，有否經全陽公司同意？能否認被上訴人丑○
      ○及癸○係有可歸責之事由，而應負違約之責？
    (三)庚○○、被上訴人己○○○等七人及甲○○主張其放棄購
      買公有地之權利而受有損害，另使全陽公司獲有購買公有
      地之利益，是否實在？能否主張沒收或抵銷？
    (四)系爭土地合建範圍是否應以全陽公司實際談妥之範圍合建
      ？契約第18條有無修正？
    (五)庚○○應否返還全陽公司150萬元？
    茲分述之：
　　(一)全陽公司於合建契約後一年內確有與鄰地所有人顧忠等洽
  　　談合建房屋事宜。庚○○、被上訴人己○○○等七人及被
　    上訴人甲○○與全陽公司間合建契約所載之解除條件已成
      就：
    　1.依兩造所簽「合作興建大樓契約書」第一條約定，本合
      　建基地土地為坐落台北市○○區○○段一小段790-2、7
        91、792、793、795、796、797、798、799、800、801
        、802、803、804、805、806、807、808、809、810、
        811、812、813、814、815、816、817、818、819、820
       、821-2、826等共計32筆土地（原合建契約誤植為31筆
         ），同約第18條約定於該約簽訂起壹年內，全陽公司
        若無法完成鄰地整合，則該合建契約作廢，對造應將向
        全陽公司收取之合建保證金退還該公司，雙方互不得
    　　請求補償。茲該合建契約簽訂後1年內，經全陽公司全
      　力與全部地主接洽結果，其中813地號土地 (地主顧忠)
        、808號土地 (地主曹余玉美)、806號土地 (地主張子
        良)、798地號及799地號土地(地主邱光雄)、791及792
        地號土地 (地主徐木炎)、795地號土地 (地主劉何啟蓉
        )、796地號 (地主傅舒讓)、802地號土地 (地主石秀月
        ) 等地主因要求買賣條件太高公司無法接受，致未與全
        陽公司簽訂合建契約而無法全部整合上開32筆地號土地
        等情，業經證人丁○○於94年5月12日到庭供證屬實（
        見本院卷(二)75頁）。
     2. 被上訴人庚○○等主張合建範圍依合建契約第１條之約
        定，係以全陽公司實際談妥之範圍合建，而全陽公司確
        已於實際談妥之範圍內建造大樓，且全陽公司並未實際
        進行整合，其要求退還合建保證金，自無理由云云，查
        全陽公司為一建設公司，以建築房屋出售為業，為兩造
        所不爭，其與對造簽合作興建大樓契約書、原規畫建築
        大樓之基地共包括32筆土地，其地形有如梯形（見原審
        卷(一)148頁），如能整合完成，全部蓋成大樓，非但面
        積廣大，形狀完整壯觀，且對全陽公司之獲利而言將大
        有幫助，依經驗法則而言，處此狀態之下，建設公司豈
        有不卯足全力企圖整合完成，俾使全部合建土地均能蓋
        成大樓之理？其當無自行設限，將範圍縮小，而藉口整
        合不成，僅將一部分基地納入合建範圍，再以此為由向
        對造要求返還保證金之情，縱本件部分土地已蓋成之大
        樓成Ｌ型，面積狹小，毫無壯觀可言（見同前圖黃線範
        圍內之部分），則證人丁○○雖係全陽公司之職員，依
        經驗法則，其必盡全力整合不成後，始向公司反應放棄
        鄰地及對造人基地合建之計畫，是其證言尚合情理，而
        堪採信，庚○○及被上訴人空言該證人證詞有偏頗之虞
        ，未舉證以實其說，自不足採。本件系爭合建契約之解
        除條件應已成就。
　　(二)周富良非全陽公司之副總經理或人員，全陽公司不必依民
  　　法第224條負責，另丑○○、癸○出售土地予第三人王君
    　鐸並未經全陽公司之同意，其本身有可歸責之事由，應負
      違約之責：
      1.全陽公司否認周富良曾對外有任何代表全陽公司之主張
  　　　，被上訴人丑○○、癸○亦未就周富良對外表示代理全
    　　陽公司及全陽公司知悉乙事，舉證以實其說，兩造復均
      　稱不知現周富良何在，致無法傳訊，故被上訴人丑○○
        、癸○抗辯周富良對外代理全陽公司之說詞，為不可採
        。另查，被上訴人丑○○、癸○抗辯周富良為全陽公司
        之副總經理，於締結合建契約過程中，曾出示其為全陽
        機構廣大興業股份有限公司副總經理之名片，而該名片
        之設計、字體與全陽公司開發部經理丁○○、薛宗仁所
        用名片均屬相同，其上並有明顯之「全陽建設」商標圖
        案，且於周富良使用全陽公司同款名片並自稱副總經理
        時，丁○○、薛宗仁在場並未為否認澄清，因而認周富
        良係全陽公司之副總經理；被上訴人丑○○、癸○主張
        周富良係全陽公司民法第224條上所稱之代理人或使用
        人，倘周富良關於本件合建契約之履行有故意或過
  　　　失時，依民法第224條之規定全陽公司即應與自己之故
    　　意或過失負同一責任；丑○○及癸○稱其將其持分轉讓
      　予第三人王君鐸，係遵照全陽公司副總經理周富良之指
        示，完全配合全陽公司有關合建整合之調度，並無違約
        情事云云。惟以：
　　　　(1)按民法第224條所稱之使用人，係指為債務人履行債
  　　　　務之人，且債務人對該第三人得選任、監督或指揮始
          屬之，否則，即非該條所指使用人。查周富良並非受
          全陽公司之選任、監督或指揮，且非為全陽公司履行
          債務之人，不符合民法第224條所指使用人之要件。
          又全陽公司並未授與周富良任何代理權，周富良並非
          全陽公司之代理人，故被上訴人丑○○、癸○指周富
          良為全陽公司之代理人或使用人之說詞，　不足採信
          。從而自難令全陽公司依前開條文對周富良之行為負
          任何責任。
　　　　(2)被上訴人丑○○、癸○指周富良為全陽公司之人員或
  　　　　副總經理，應就此負舉證責任。被上訴人丑○○所提
    　　　周富良對外所使用之名片多張，亦無周富良為全陽公
　　　　　司人員之記載或標示，僅於名片上註明為"全陽機構"
  　　　　，然"全陽機構"並非即等同全陽建設股份有限公司。
          且被上訴人丑○○所提周富良之名片與薛宗仁、曾國
          增二人所使用之名片仍有不同，蓋周富良之名片未印
          有「久和營造工程股份有限公司」字樣，惟薛宗仁、
          丁○○則印有「久和營造工程股份有限公司」字樣；
          另周富良之名片上所印電話00000000、分機20與曾國
          增所印電話及分機均相同，惟同一分機僅一人使用，
          不可能二人同用一分機，此顯足證明周富良之名片係
          周富良未經上訴人同意，自行印製使用者，不得因此
          即認周富良為全陽公司之人員或副總經理。且被上訴
          人丑○○於原審所提周富良對外使用之名片有三種款
          示（上證一參照），其中二種款式均為他家公司，與
          全陽公司無關，另一種款式雖記載「全陽機構廣大興
          業股份有限公司」，然全陽公司為全陽建設股份有限
          公司，與廣大興業股份有限公司為二獨立不同公司，
          不能因此即認周富良為全陽公司副總經理。又周富良
          對外所使用之名片，如前所述，共有多種，周富良於
          締結合建契約過程中，出示予被上訴人丑○○之名片
          究為何種名片，丁○○及薛宗仁並不知悉，亦無權利
          或義務特別檢視周富良究使用何種名片，故被上訴人
          丑○○指稱周富良使用全陽公司同款名片，丁○○、
          薛宗仁在場未為否認澄清，因而認周富良為全陽公司
          人員云云，亦不可採。
　　　　(3)全陽公司主張周富良為本件合建契約之仲介人，全陽
          公司已支付其100萬元佣金，依法扣繳10%稅捐，實付
          90萬元等情業經提出支票影本附卷可稽（見本院卷第
          149頁上證七），足證周富良非公司員工，全陽公司
          並未委任其整合系爭合建土地，其乃本件合建之仲介
          人，雖被上訴人丑○○、癸○抗辯全陽公司委任周富
          良整合系爭合建土地，惟其就此並未能舉證以實其說
          ，其抗辯自不足採信。抑且本案合建契約之簽訂，周
          富良並未全程參與合建契約締約過程，例如全陽公司
          與地主陳木金及李澤宗等人簽訂合建契約，周富良並
          未參與，故被上訴人丑○○、癸○主張周富良全程參
          與本案合建契約締約過程之說詞，顯不實在。實際上
          ，本案全部合建契約之簽訂，均係全陽公司開發部經
          理丁○○持全陽公司印章及支票，代理全陽公司與地
          主簽訂，證人丁○○於94年5月12日於到庭應訊，其
          證稱：「都是我代表公司去整合簽約，上訴人公司的
          支票與印章都是我保管」），故被上訴人丑○○、羅
          宣辯稱周富良代表上訴人與地主簽訂合建契約之說詞
          ，與事實不符，難以採信。
　　　　(4)證人林寶鳳於原審證稱：「那時周富良表示自己是陳
  　　　　重光的女婿，周富良說丑○○年紀大了，還要南北奔
    　　　波處理合建的事，他說他是公司副總，所以他叫公司
      　　的人把丑○○的地買回去處理，丑○○就不必再跑來
        　跑去了，他說是公司買的，他有拿名片給我看，是寫
          全陽的副總」云云，並不足採，蓋因：
　　　　　周富良對外所使用之名片，如前所述，共有多種，
  　　　　　均無全陽公司副總之名片，故證人林寶鳳證稱周富
    　　    良有拿全陽的副總名片給林寶鳳看之證詞，即有疑
            義。
　　　　　周富良並非陳重光之女婿，惟證人林寶鳳竟證稱周
  　　　　　富良表示其為陳重光的女婿，足見其證詞並不實在
    　　　　。
　　　　　丑○○並未將其持分土地出售予全陽公司，係出售
  　　　　　予第三人王君鐸，故證人林寶鳳證稱周富良表示是
    　　　　公司買丑○○之持分土地，即有違誤。且證人林寶
      　　　鳳僅稱公司買的，並未指出該公司即為全陽公司，
        　　故尚難憑林寶鳳該證詞，即認全陽公司購買丑○○
          　持分土地。
　　　　2.庚○○及被上訴人指丑○○及癸○之所以將其持分土
　　　　　地出售予第三人王君鐸，係配合上訴人有關合建整合
  　　　　之調度，有經全陽公司同意云云。惟查依全陽公司與
    　　　丑○○、癸○等人所簽「合作興建大樓契約書」第4
  　　　　條約定：「甲方（即地主）保證所提供土地無三七五
    　　　租約或與第三者有任何糾葛事情，並不得於簽訂本約
      　　後，將土地提供他人興建或設定他項權利或抵押擔保
        　或移轉過戶等情形，否則加倍賠償乙方及其他方所造
          成之一切損害，．．．」，故被上訴人丑○○、癸○
  　　　　等人於與全陽公司簽訂合建契約後，將其所有793、
          800、814等地號持分土地另行出售予第三人王君鐸，
          依前述約定屬違約，全陽公司既已訂立合建契約，焉
          可能同意其部分土地外售？且果全陽公司同意其如此
          作為，全陽公司何須嗣後另找買受人王君鐸洽談
        　合建事宜？（證人丁○○於94年5月12日本院證詞參
          照），足見全陽公司目標為整合系爭793、800、814
　　　　　等地號持分土地合建事宜，不可能同意癸○、丑○○
  　　　　出售其持分土地予他人。
　　(三)庚○○、己○○○等七人及甲○○放棄購買公有土地之權
  　　利並未受有損害，庚○○等亦無法證明全陽公司獲有利益
      ，是其另主張沒收保證金或主張抵銷並不足採：
　　　1.查系爭790-2、821-1、826三筆土地係訴外人李澤宗、
        邱大全二人購買後，將該三筆土地轉售與全陽公司，全
        陽公司主張其購買上開三筆土地係依相當市價購買，而
        庚○○及被上訴人均就其購買價格不予爭執，則全陽公
        司有何利益可得？或庚○○、己○○○等七人及甲○○
        有何損害發生？此部分均應由彼等負舉證之責，惟彼等
        並無法舉證以實其說，此部分抗辯並不足採。
      2.被上訴人庚○○、己○○○七人及甲○○主張沒收全陽
        公司所給付之保證金等，如不能沒收則主張抵銷云云，
        然查兩造所簽合建契約第16條雖約定上訴人若有違約情
        事，庚○○及被上訴人得沒收全陽公司所交付保證金，
        惟如前所述，全陽公司並無任何違約情事，庚○○及被
        上訴人亦未提出任何具體證據，證明全陽公司有違約情
        事，故庚○○及被上訴人主張沒收全陽公司所交合建保
        證金，顯無理由。又庚○○及被上訴人縱有效棄前述三
        筆土地之優先承買權，其受有若干損害並未舉證以實其
        說，其泛指其損害與系爭保證金等之返還相抵銷云云，
        亦乏所據，不應准許。
　　(四)合建契約第一條其合建範圍應為32筆土地且並無證據顯示
      合建契約第18條業已修正：
　　　1.庚○○及其他被上訴人辯稱依合建契約第1條約定，系
        爭土地合建範圍應以全陽公司實際談妥之範圍合建，上
        訴人既已談妥809地號等13筆土地之合建，則其等毋庸
        退還合建保證金云云。按合建契約第1條雖約定以全陽
        公司實際談妥之範圍合建，惟必須該談妥範圍之土地相
        鄰，可一起合建房屋始可，至於不相鄰之土地則無法一
        起合建房屋。查被上訴人庚○○等八人共有之793、800
        、814地號土地及被上訴人甲○○、丑○○等人共有之
        794地號土地，與全陽公司申請取得台北市政府工務局
        92年建字第114號建築執照所指基地土地（即809、810
        、811、81 2、816、817、818、819、820、821-2、826
        、790-2、8 15等共13筆地號土地）距離甚遠，並未相
        鄰，其中尚摻雜多筆整合未成之土地，故無法納入前述
        建照所指合建基地範圍內此有地籍圖可資參考（本院卷
        第35頁上證六）。系爭793、800、814、794地號土地又
        無法單獨興建房屋，自無法責令全陽公司與之合建房屋
        ，故庚○○及被上訴人辯稱系爭土地合建範圍應以上訴
        人實際談妥之範圍合建云云，顯不可採。更遑論被上訴
        人丑○○、癸○於與全陽公司簽訂合建契約後，違約將
        其所有793、800、814等地號持分土地出售予第三人王
        君鐸，致793、800、814地號土地整合合建不成，另794
        地號土地其中持分為1/8之土地地主丑○○並未與上訴
        人就該土地簽訂合建契約，僅持分7/8之地主甲○○有
        簽合建契約，故此筆土地亦整合合建不成，庚○○及被
        上訴人如何責令全陽公司將系爭土地納入合建基地範圍
        ？
      2.按「解釋意思表示，應探求當事人之真意，不得拘泥於
        所用之辭句」民法第98條定有明文。查兩造所簽立之合
        作興建大樓契約書第一條之文意，全陽公司原擬合建之
        範圍為該契約第１條所載32筆土地，至於最後合建範圍
        則以談妥之範圍為限，該條括弧內即為此意，至於全陽
        公司與對造有關保證金是否返還之約定，則以32筆土地
        能否整合為準，本件除已蓋成大樓之基地13筆已整合外
        ，庚○○及被上訴人之部分雖已整合、同意合建，但其
        他尚有多筆相鄰之地主無法整合，此為兩造所不爭，庚
        ○○及被上訴人之土地均未納入合建範圍，其有何權利
        收取此項保證金。
　　　3.被上訴人所提庚○○等八人於89年9月14日與全陽公司
  　　　所簽「合作興建大樓契約書」第18條原約定：「本契約
    　　書自簽約日起1年內，乙方若無法完成鄰地整合，則本
      　契約書作廢，甲方原收取之保證金無息7天內退還乙方
        ，雙方不得互為請求補償」，嗣修改為：「本契約書自
  　　　簽約日起2年內，乙方若有無法完成鄰地整合之情事，
    　　乙方得提前3個月通知甲方，並解除契約，則本契約書
      　作廢，甲方原收取之保證金無息7天內退還乙方，雙方
        不得互為請求補償」（見本院卷(二)第178頁）。查該修
        改之約定僅被上訴人庚○○、子○○個人與壬○個人約
        定而已，並非庚○○與被上訴人全體均與全陽公司為前
        述修改約定。此觀該修改條文中手寫修改文字，僅加蓋
        庚○○個人及子○○個人及壬○個人之印文而已，而未
        加蓋除庚○○、子○○以外其餘被上訴人及全陽公司之
        公司印文即悉其詳，且庚○○及被上訴人迄未能提出該
        修改約定之「合作興建大樓契約書」原本以供比對，足
        見該修改約定並非真正。且全陽公司已否認該修改約定
        上所加蓋壬○個人印文之真正，庚○○及被上訴人未
        能舉證前開印文真正，以實其說，且形式上觀之，兩份
        契約壬○之印文，大小亦有不一，則修改後之約定能否
        拘束全陽公司已有疑義。而依原約定，即自合建契約簽
        訂起1年內，全陽公司若無法完成鄰地整合，則全陽公
        司毋庸為解約通知，雙方所簽合建契約即自動作廢，被
        上訴人應將向全陽公司所收合建保證金退還全陽公司。
        至於庚○○及被上訴人主張庚○○係代理被上訴人八人
        與全陽公司修改「合作興建大樓契約書」第18條約定之
        說詞部分，按代理需表明代理之意旨並以本人名義為意
        思表示（民法103條參照）始屬之，惟本件情況並非如
        此，足見庚○○及被上訴人此項說詞，為不可採。
　　(五)庚○○應另返還上訴人全陽公司150萬元：
　　　查庚○○因主導系爭793、800、814地號土地共有人之合
  　　建協商，故與全陽公司另行訂立協議書，依該協議書第4
　　　條約定：「持分所有人於合建契約，如有未照約定履行，
  　　乙方（即庚○○）所受領第三條款項應無條件返還甲方（
    　即全陽公司）」，經查系爭土地共有人丑○○、癸○於簽
      約後將土地出售於訴外人王君鐸且未經全陽公司同意等情
      ，已如前(二)所述，則依前開協議書約定，庚○○自應另返
      還全陽公司依協議書所付150萬元。庚○○辯以前開合建
      契約18條已修改為「本契約自簽約日起貳年內，乙方若有
      無法完成鄰地整合之情事，乙方得提前三個月通知，本契
      約書甲方得解除契約」云云，惟前開修文未經修改已如前
      (四)中所述，是庚○○前開所辯亦不足採信。
七、綜上所述，全陽公司依兩造所簽合建契約第18條求為判命被
    上訴人己○○○、丙○○、辛○○、乙○○○、子○○、丑
    ○○、癸○等七人各應給付25萬元本息，被上訴人甲○○應
    給付全陽公司50萬元本息、庚○○應再給付25萬元本息，即
    非無據，應予准許，原審失察，遽予駁回全陽公司上開請求
    ，尚有未洽，全陽公司上訴論旨，指摘原判決此部分不當，
    聲明廢棄改判為有理由，爰將原判決此部分廢棄，改判如主
    文第二項所示。至於全陽公司求為判命庚○○應返還150萬
    元本息部分，全陽公司之請求為有理由，已如前述，原審判
    決全陽公司此部分勝訴，核無不合，庚○○上訴論旨，仍指
    摘原判決不當，聲明廢棄改判，為無理由，應予駁回上訴。
八、本件事證已臻明確，兩造其餘之攻防方法，經審酌後，認與
    判決結果不生影響，勿庸逐一論述，併此敘明。
九、據上論結，本件全陽公司上訴為有理由，庚○○上訴為無理
    由，爰判決如主文。
中　　華　　民　　國　　94　　年　　11  　月　　30　　日
                    民事第15庭審判長法　官  許正順
　　　　　　　　　　　      　　　　法　官  鍾任賜
 　　　　　　　　　　　     　　　　法　官  郭松濤
正本係照原本作成。
如不服本判決，應於收受送達後20日內向本院提出上訴書狀，其
未表明上訴理由者，應於提出上訴後20日內向本院補提理由書狀
（均須按他造當事人之人數附繕本）上訴時應提出委任律師或具
有律師資格之人之委任狀；委任有律師資格者，另應附具律師資
格證書及釋明委任人與受任人有民事訴訟法第466條之一第一項
但書或第二項（詳附註）所定關係之釋明文書影本。
中　　華　　民　　國　　94　　年　　12　月　　5 　　日
　　　　　　　　　　　　　　　　　　書記官  方素珍
附註：
民事訴訟法第四百六十六條之一（第一項、第二項）：
對於第二審判決上訴，上訴人應委任律師為訴訟代理人。但上訴
人或其他法定代理人具有律師資格者，不在此限。
上訴人之配偶、三親等內之血親、二親等內之姻親，或上訴人為
法人、中央或地方機關時，其所屬專任人員具有律師資格並經法
院認為適當者，亦得為第三審訴訟代理人。
